【裁判字號】    99,婚,258
【裁判日期】    990614
【裁判案由】    離婚等
【裁判全文】
臺灣臺中地方法院民事判決  99年度婚字第258號
原      告  乙○○
訴訟代理人  郭賢傳律師
被      告  甲○○
上列當事人間請求離婚等事件，本院於民國九十九年五月三十一
日言詞辯論終結，判決如下：
    主      文
准原告與被告離婚。
對於兩造所生之未成年子女丙○○、丁○○權利義務之行使或負
擔，酌定由原告任之。
訴訟費用由被告負擔。
    事實及理由
壹、原告主張：兩造於民國八十年六月三日結婚，並育有未成年
    子女丙○○（女、○○年○○月○○日生）、丁○○（女
    、○○年○○月○○日生）。被告自八十八年起於大陸上
    海之瑞盈公司工作，每一至二個月返台一次，詎被告於九十
    六年二月遭解僱後，性情發生變異，與二名女兒相處並不融
    洽，時常以嘲諷、負面、大聲叫罵之方式，貶抑女兒、否定
    女兒，進而不信任女兒，造成女兒難以與被告相處，亦使身
    處女兒與丈夫夾縫間之原告左右為難；嗣被告雖分別於九十
    六年十月至九十七年五月間任職於大陸達芙妮鞋業公司，三
    個月回台一次、於九十八年二月至同年五月間任職於大陸御
    堡公司，二個月回台一次，卻於九十八年五月再度失業，賦
    閒在家，兩造間感情日漸淡薄，分房而睡，且終日互不交談
    ，各自過各自之生活，精神上、感情上、生活上已毫無交集
    ，原告本為避免影響女兒心理而維持兩造夫妻之名，惟被告
    自九十八年五月中旬起，經常以『妓女』. 『爛貨』. 『不
    要臉的東西』. 『高級妓女』等極其不堪之言語辱罵原告，
    甚為二名女兒所聽聞，令原告心靈受創，尊嚴掃地，人格受
    辱，精神上之痛苦非筆墨所能形容；另被告曾提及要將小女
    兒之戶籍遷至台北，於九十八年八月十三日晚上約十一點，
    被告酒後一再質問原告戶口名簿擺置何處，除站在原告所在
    房間門口，不使原告離去外，並以若原告不將戶口名簿拿出
    來，後果由原告自行負責，令原告心生恐懼；頃近，被告經
    常向二名女兒聲稱原告在外面結交男友，若原告因公出差大
    陸，被告則向女兒聲稱原告在大陸有男友、在大陸生產、坐
    月子，嚴重影響小孩心理，且令原告難堪；又於九十四年間
    ，原告感染性病，被告一口咬定是原告在外與人發生性行為
    ，實則為被告在大陸與他人發生多次性行為，原告感染性病
    係由被告傳染。是被告以不堪入耳之言詞辱罵原告，造成原
    告心靈受創頗重，尊嚴掃地，精神已面臨崩潰邊緣，復因被
    告不用心經營婚姻生活，本身亦無心充實自我，使兩造間產
    生一道無法跨越之鴻溝，於觀念上已無溝通可言，於夫妻情
    感上，幾無感情，已無回復之可能，無法共同生活，為此爰
    併依民法第一千零五十二條第一項第三款、第二項等規定提
    起本訴，請求判決離婚。其次，依上述情事，原告更適於負
    起對子女之照護、養育之責，子女與原告生活，身心較能健
    全發展，為未成年子女子女丙○○、丁○○最佳利益計，請
    求酌定兩造所生未成年子女丙○○、丁○○權利義務之行使
    或負擔，由原告任之等語。並聲明：如主文所示。
貳、被告則否認原告所述，並辯稱：原告亦自九十四年至大陸工
    作，對於被告教育女兒僅聽聞片段，被告僅係向女兒述說道
    理及教導子女，或許因此音量稍大，但並無貶抑、訓斥子女
    ；兩造確已二年無性生活，但被告無意分房，係原告自行與
    女兒同睡；被告與小女兒同看限制級節目，被告語出上開言
    詞係對著電視節目講；被告之前領取消費券時即遍尋戶口名
    簿無著，九十八年八月當日，原告不願意說出戶口名簿所在
    ，被告亦莫可奈何；被告並無性病，原告於九十四年間感染
    性病並非原告傳染等語置辯。並聲明：原告之訴駁回。
參、得心證之理由
一、關於離婚部分
（一）原告主張兩造婚姻關係現仍存續中，婚後育有未成年子女
      丙○○、丁○○二人等事實，業據原告提出戶籍謄本為證
      ，且為被告所不爭執，堪認原告之主張為真實。另原告主
      張被告有以妓女辱罵原告、聲稱原告至大陸結交男友、在
      大陸生產、坐月子等情，業據證人即兩造子女丙○○證稱
      ：「兩造相處時爸媽的態度都不是很好，尤其是爸爸，爸
      爸會口出惡言，也會大小聲」、「都是一些小事，他們就
      會鬧得很大」、「我曾經聽過爸爸罵媽媽妓女，而且不光
      是在媽媽面前罵，也曾在外婆面前罵媽媽妓女」；另證人
      即兩造子女丁○○亦證稱曾經聽過被告以妓女辱罵原告、
      聲稱原告至大陸結交男友、於原告至大陸出差時聲稱原告
      在大陸生產、坐月子，兩造感情不佳等語明確；又證人即
      原告母親戊○○○亦到庭證稱：「被告有罵原告而且是罵
      很兇的話，例如：妓女。他都罵得很不好聽，也在我面前
      罵，也當著小孩的面罵，兩個人相處不大對勁」等語（均
      見本院九十九年五月三十一日言詞辯論筆錄）。丙○○、
      丁○○為兩造之女，誼屬至親，殆無虛構事實攀誣被告之
      理，而戊○○○雖為原告母親，然曾親眼目睹雙方之爭執
      過程，且其等均與兩造共同生活，就兩造間日常生活相處
      上之衝突及爭執情形，知之甚稔，所為證詞復無從以其他
      證據方法代替，本院認其等所為上開不利於被告之證詞，
      應可採取，原告此部分之主張，應堪信為真實。
（二）按民法第一千零五十二條第二項所稱「有前項以外之重大
      事由，難以維持婚姻者」，乃抽象的、概括的離婚事由，
      係民法親屬編於七十四年修正時，為因應實際需要，參酌
      各國立法例，導入破綻主義思想所增設。但其事由應由夫
      妻之一方負責者，僅他方得請求離婚，是其所採者為消極
      破綻主義精神，而非積極破綻主義。關於是否為難以維持
      婚姻之重大事由，其判斷標準為婚姻是否已生破綻而無回
      復之希望。而婚姻是否已生破綻而無回復之希望，則應依
      客觀的標準，即難以維持婚姻之事實，是否已達於倘處於
      同一境況，任何人均將喪失維持婚姻意欲之程度而定。至
      於同條但書所規定「難以維持婚姻之重大事由應由夫妻之
      一方負責者，僅他方得請求離婚」，乃因如肯定有責配偶
      之離婚請求，無異承認恣意離婚，破壞婚姻秩序，且有背
      於道義，尤其違反自己清白（clean hands）之法理，有
      欠公允，同時亦與國民之法感情及倫理觀念不合，因而採
      消極破綻主義。然若夫妻雙方均為有責時，則應衡量比較
      雙方之有責程度，而許責任較輕之一方向應負主要責任之
      他方請求離婚，以符合公平（最高法院九十四年臺上字第
      二０五九號判決意旨、九十五年度第五次民事庭會議決議
      參照）。本院審酌上情認為：兩造婚後常因工作聚少離多
      ，夫妻間感情培養及婚姻生活之維繫，需雙方付出更多心
      力，然被告卻以上開言詞辱罵原告，侵害原告人格尊嚴，
      且令原告感到未受夫妻應有之尊重，兩造之婚姻因之產生
      裂痕，殆屬必然；且徵之夫妻間之性生活，雖非維繫婚姻
      之唯一方式，然實為美滿婚姻生活得以維持之重要因素，
      惟兩造間無性生活已二年，除可認兩造平日相處感情不睦
      ，溝通欠佳外，若非兩造間之婚姻早已生重大破綻，當不
      致如此。綜上所述，本件原告主張兩造間有不能維持婚姻
      之重大事由，核屬有據，而就兩造長期以來，皆未能協力
      謀求夫妻感情之和諧，以及就前揭爭執之責任歸屬，比較
      衡量兩造婚姻破裂之原因，及雙方之有責程度，被告應負
      較重之責，從而，原告依民法第一千零五十二條第二項規
      定請求判決離婚，洵屬正當，應予准許。
（三）次按離婚之訴為形成之訴，訴訟標的依通說為形成權即離
      婚事由之存否，於同一當事人主張多項離婚原因時，如法
      院認其中一項為有理由，對於當事人之其他主張，自無須
      審酌之。本件原告主張離婚之原因，雖有民法第一千零五
      十二條第一項第三款及第二項之規定，惟本院既已依民法
      第一千零五十二條第二項之規定，准予兩造離婚，則對於
      原告其他主張之離婚事由，自無審究之必要。
二、關於未成年子女權利義務之行使負擔（即親權）部分：
（一）按夫妻離婚者，對於未成年子女權利義務之行使或負擔，
      依協議由一方或雙方共同任之；未為協議或協議不成者，
      法院得依夫妻之一方、主管機關、社會福利機構或其他利
      害關係人之請求或依職權酌定之，民法第一千零五十五條
      第一項定有明文。又法院為民法第一千零五十五條裁判時
      ，應依子女最佳利益，審酌一切情狀，參考社工人員之訪
      視報告，尤應注意左列事項：(1)子女之年齡、性別、人數
      及健康情形。(2)子女之意願及人格發展之需要。(3)父母之
      年齡、職業、品行、健康情形、經濟能力及生活狀況。(4)
      父母保護、教養子女之意願及態度。(5)父母子女間或未成
      年子女與其他共同生活之人間之感情狀況。民法第一千零
      五十五條之一亦定有明文。
（二）兩造育有未成年子女丙○○、丁○○，已如前述，兩造於
      本件審理終結前，對於兩造未成年子女權利義務之行使或
      負擔未為協議由一方或雙方共同任之，本院自得依原告聲
      請酌定之。經本院依職權函請臺中縣政府委託之財團法人
      臺中市私立龍眼林社會福利慈善事業基金會對兩造及未成
      年子女進行訪視調查，就原告及子女部分，訪視報告略以
      ：1.案主們從小的主要照顧者為案母（即原告），案母對
      於案主們的生活習慣和想法也較為熟悉，平時案主們和案
      母的相處互動情形良好，情感也較為親密；2.案母目前的
      經濟狀況良好，對於案主們的生活、學習費用負擔並不會
      感到困擾；3.案母表示當她到大陸出差時，案外祖母可以
      幫忙照顧案主們，另外案阿姨也可以提供協助，支持系統
      較為完善；4.案主們皆表示想由案母單方監護，且平時和
      案父（即被告）的相處情況沒以案母親密；評估案母適合
      監護，此有該基金會九十九年四月二十八日財龍監字第０
      九九０五八七號函暨所附之訪視報告附卷可參。另就被告
      方面，案父表示和案主們的互動良好，他表示對於案主們
      較嚴厲，在言語表達上就會被誤會成為在貶抑案主們，但
      案父是出自於關心且怕案主們交到壞朋友，因此會以較嚴
      謹的態度要求案主們，另外家裡的生活開銷也都由案父付
      出，失業期間也都有固定給予家裡生活費用，並非沒有盡
      到扶養義務，建請彙整雙方報告再行裁決等語，此有該基
      金會九十九年五月十七日財龍監字第０九九０六八五號函
      暨所附之訪視報告乙份在卷可憑。
（三）綜上各情，參互以觀，未成年人丙○○、丁○○正值成長
      及習性養成之重要階段，在在需要親人付出關心與照顧，
      依上開訪視調查報告，原告在經濟條件、子女之情感依附
      需求、管教方式、教育提供等方面均足以提供子女成長所
      需，且基於已往之照顧經驗上，未成年子女由原告負擔照
      顧責任，經由被告之親情、指導、交流、教養等行為，持
      續滿足子女在人格成長上、物質上的需要，實則原告已擔
      任子女『主要養育者』角色。況依上述訪視報告，未成年
      子女丙○○、丁○○均表示與案父互動較不親密，希望由
      案母單方監護。從而，本院依據民法第一千零五十五條之
      一各款所示，依兩造所生子女最佳利益，參酌前開訪視報
      告，爰依原告之聲請，斟酌未成年子女丙○○、丁○○長
      期以來均係由原告照顧，原告對其亦無不當教養之情事，
      認為對於兩造所生未成年子女丙○○、丁○○權利義務之
      行使或負擔，酌定由原告任之，並判決如主文第二項所示
      。
肆、本件事實已臻明確，兩造其餘之攻擊防禦及證據調查，均與
    本案之判斷不生影響，自毋庸一一審酌論列，併此敘明。
伍、訴訟費用負擔之依據：民事訴訟法第七十八條。
中    華    民    國    99    年    6     月    14    日
                  家事法庭    法  官  王靜秋
以上正本係照原本作成。
如對本判決上訴，須於判決送達後二十日內向本院提出上訴狀（
須附繕本）。
中    華    民    國    99    年    6     月    14    日
                              書記官  楊金池

司法院資訊處製作；財團法人民間司法改革基金會備份。
